ACORDAO-COMPLETO-2356997

ACÓRDÃO 6334/2020 ATA 17/2020 - PRIMEIRA CÂMARA

VISTOS, relatados e discutidos estes autos de tomada de contas especial instaurada pela Sedec/MDR, em razão da omissão no dever de prestar contas dos recursos federais repassados por meio da transferência obrigatória Siafi 683355, autorizada pela Portaria Sedec 53/2015, cujo objeto constituiu ações de socorro, assistência às vítimas e restabelecimento de serviços essenciais no referido município.
ACORDAM os ministros do Tribunal de Contas da União, reunidos em sessão da 1ª Câmara, ante as razões expostas pelo relator, em:
9.1. considerar revel, para todos os efeitos, com fundamento no art. 12, § 3º, da Lei 8.443/1992, o Sr. Joaquim Neto Cavalcante Monteiro;
9.2. julgar irregulares, com fundamento nos arts. 1º, I, e 16, III, "a" e "c", da Lei 8.443/1992 c/c os arts. 19 e 23, III, da mesma lei, e com arts. 1º, I, e 209, I e III, e 214, III, do RI/TCU, as contas do Sr. Joaquim Neto Cavalcante Monteiro e condená-lo ao pagamento da quantia abaixo especificada, com a fixação do prazo de 15 (quinze) dias, a contar da notificação, para que comprove, perante este Tribunal (art. 214, III, "a", do RI/TCU) , o recolhimento da dívida aos cofres do Tesouro Nacional, atualizada monetariamente e acrescida dos juros de mora, calculados a partir da data discriminada, até a data do recolhimento, na forma prevista na legislação em vigor;
	DATA DA OCORRÊNCIA 
	VALOR ORIGINAL (R$) 

	9/4/2015
	169.141,00

9.3. aplicar ao Sr. Joaquim Neto Cavalcante Monteiro a multa prevista no art. 57 da Lei 8.443/1992 c/c o art. 267 do RI/TCU, no valor de R$ 20.000,00 (vinte mil reais) , fixando-lhe o prazo de 15 (quinze) dias, a contar da notificação, para que comprove, perante este Tribunal (art. 214, III, "a", do RI/TCU) , o recolhimento da dívida aos cofres do Tesouro Nacional, atualizada monetariamente desde a data do presente acórdão até a do efetivo recolhimento, se for paga após o vencimento, na forma da legislação em vigor;
9.4. autorizar, desde logo, nos termos do art. 28, II, da Lei 8.443/1992, a cobrança judicial das dívidas, caso não atendidas as notificações;
9.5. em cumprimento ao disposto no § 3º do art. 16 da Lei 8.443/1992, encaminhar cópia desta deliberação à Procuradoria da República no Estado do Amazonas, para a adoção das medidas que entender cabíveis.

Tomada de contas especial em razão da omissão no dever de prestar contas dos recursos federais repassados por meio de transferência obrigatória, cujo objeto constituiu nas ações de socorro, assistência às vítimas e restabelecimento de serviços essenciais.

Primeira Câmara

Município de Eirunepé - AM.

3. Interessados/Responsáveis:
3.1. Interessado: Secretaria Nacional de Proteção e Defesa Civil do Ministério do Desenvolvimento Regional (Sedec/MDR).
3.2. Responsável: Joaquim Neto Cavalcante Monteiro (XXX.913.942-XX).

13.1. Ministros presentes: Walton Alencar Rodrigues (Presidente), Benjamin Zymler, Bruno Dantas e Vital do Rêgo.
13.2. Ministros-Substitutos presentes: Augusto Sherman Cavalcanti e Weder de Oliveira (Relator).

WEDER DE OLIVEIRA

Trata-se de tomada de contas especial instaurada pela Secretaria Nacional de Proteção e Defesa Civil do, atualmente, Ministério do Desenvolvimento Regional (Sedec/MDR) , em que foi responsabilizado o Sr. Joaquim Neto Cavalcante Monteiro, ex-prefeito de Eirunupé/AM (gestão 2013-2016) , em razão da omissão no dever de prestar contas dos recursos federais repassados por meio da transferência obrigatória Siafi 683355, autorizada pela Portaria Sedec 53/2015, cujo objeto constituiu nas ações de socorro, assistência às vítimas e restabelecimento de serviços essenciais no referido município.
Para contextualizar os fatos, reproduzo, com ajustes de forma, a instrução preliminar da Secretaria de Controle Externo de Tomada de Contas Especial (Secex-TCE) (peça 7) :
"HISTÓRICO	
2.	O instrumento de transferência foi firmado no valor de R$ 169.141,00, a título de transferência obrigatória. Teve vigência de 28/4/2015 a 27/11/2015 (peça 3, p. 69-71) . Os recursos foram liberados por meio da Ordem Bancária 2015OB800049, datada de 9/4/2015 (peça 4, p. 6) .
3.	De acordo com o Relatório de TCE 47/2015 (peça 5, p. 139-144) , o responsável não encaminhou sua prestação de contas para análise do órgão concedente.
4.	O fundamento para a instauração da Tomada de Contas Especial foi, de acordo com o Parecer Financeiro 100/2016/DTCE/CDTCE/CGCONVDGI/SECEX/MI (peça 5, 128-131) , a omissão no dever de prestar contas, conforme excerto abaixo reproduzido: 
12. Por todo o exposto, em face do não encaminhamento da Prestação de Contas, e exauridas as providências cabíveis, em conformidade com o § 5º art. 11 do Decreto nº 7.257, de 4/8/2010 e com o § 4º do art. 6º da Lei nº 11.578, de 26/11/2007, sugiro:
12.1. instaurar a Tomada de Contas Especial, em virtude da omissão no dever de prestar contas da Transferência Obrigatória nº 013/2012, no valor de R$ 169.141,00 de Recursos Federais, a ser atualizado, em desfavor do Sr. Joaquim Neto Cavalcante Monteiro;
12.2. autorizar o lançamento da importância de R$169.141,00, atualizado monetariamente de acordo com a legislação vigente, na Conta Contábil 'Créditos a receber decorrentes de falta ou irregularidade de comprovação - Tomada de Contas Especial' do SIAFI em nome do Sr. Joaquim Neto Cavalcante Monteiro;
12.3. manter o registro de inadimplência efetiva do Município no SIAFI, uma vez que o atual administrador Joaquim Neto Cavalcante Monteiro é responsável pela omissão; e
12.4. determinar o encaminhamento do processo à Coordenação de Contabilidade/DGE para emissão do Relatório de Tomada de Contas Especial (grifos do original) .
5.	Por meio dos ofícios encaminhados pelo órgão repassador (peça 4, p. 25-26, 32, 37-38 e 44) , o ex-gestor foi notificado das irregularidades concernentes à não apresentação da prestação de contas e da instauração da tomada de contas especial, requerendo-se a devolução dos recursos repassados. Contudo, o responsável quedou-se silente, não logrando manifestar-se acerca das irregularidades que lhe foram imputadas.
6.	Diante do não saneamento das irregularidades apontadas e da não devolução dos recursos, instaurou-se a Tomada de Contas Especial. No Relatório de TCE 47/2015 concluiu-se que o prejuízo importaria no valor total dos recursos repassados, imputando-se a responsabilidade ao Sr. Joaquim Neto Cavalcante Monteiro, ex-prefeito municipal de Eirunepé/AM, gestão 2013-2016, em razão da não prestação de contas dos recursos públicos federais repassados no âmbito da Transferência Obrigatória - Siconv 693355 (peça 5, p. 143) .
7.	O Relatório da CGU 426/2017 (peça 5, p. 147-149) também chegou às mesmas conclusões. Após serem emitidos o Certificado de Auditoria, o Parecer do Dirigente e o Pronunciamento Ministerial (peça 5, p. 150-152 e 163) , o processo foi remetido a esse Tribunal.
ANÁLISE DOS PRESSUPOSTOS DE PROCEDIBILIDADE DA IN/TCU 71/2012
8.	Verifica-se que não houve o transcurso de mais de dez anos desde o fato gerador sem que tenha havido a notificação do responsável pela autoridade administrativa federal competente (art. 6º, inciso II, c/c art. 19 da IN/TCU 71/2012, modificada pela IN/TCU 76/2016) , uma vez que os recursos foram transferidos, em 9/4/2015 (peça 4, p. 6) , e o responsável foi notificado acerca das irregularidades pela autoridade administrativa competente, em 23/12/2015, por meio do Ofício  784/2015-DGI/SECEX (peça 4, p. 25-26 e 32) .
9.	De igual modo, restou evidenciado que o valor atualizado do débito apurado (sem juros) em 1º/1/2017 é superior a R$ 100.000,00, na forma estabelecida nos arts. 6º, inciso I, e 19 da IN/TCU 71/2012, modificada pela IN/TCU 76/2016	.
10.	A tomada de contas especial está, assim, devidamente constituída e em condição de ser instruída.
EXAME TÉCNICO
11.	Consoante consignado no parágrafo 4 desta instrução, verificou-se que a reprovação das contas do responsável foi motivada pela não apresentação da prestação de contas dos recursos federais repassados no âmbito do convênio em epígrafe, o que inviabiliza o estabelecimento de um liame entre os recursos repassados e as despesas executadas, não logrando o ex-gestor sanear essas falhas, mesmo depois de ter-lhe sido solicitada a apresentação dos documentos comprobatórios.
12.	Corroborando com as conclusões consignadas pelo tomador de contas, constatou-se que não houve prestação de contas relativa aos recursos federais repassados ao Município de Eirunepé/AM, por meio do referido ajuste, sem que se tenham sido juntadas aos autos quaisquer justificativas pela omissão no dever de prestar contas.
13.	De fato, recai sobre o responsável a obrigação de demonstrar que os recursos federais recebidos foram utilizados na finalidade prevista. Ao não cumprir com a obrigação de prestar contas, o gestor ignorou dever constitucional contido no parágrafo único do art. 70 da Constituição Federal, bem como deixou de comprovar a correta aplicação dos recursos, o que caracteriza a existência de dano ao erário, ensejando o chamamento aos autos do responsável, em sede de citação e de audiência, para apresentação de defesa.
14.	Esse entendimento está amparado nos Acórdão 6921/2015-TCU-Primeira Câmara, 7.134/2015-TCU-1ª Câmara, 10.624/2015-TCU-2a Câmara, 10.668/2015-TCU-2ª Câmara e 10.671/2015-TCU-2a Câmara.
15.	Portanto, em razão desses apontamentos, será promovido o chamamento aos autos do responsável, em sede de citação e de audiência, para que apresente sua defesa em relação à não comprovação da boa e regular aplicação dos recursos públicos federais repassados no âmbito do instrumento sob exame.
Quantificação do dano
16.	No que concerne à quantificação do dano, verifica-se que foi imputado ao responsável o valor total dos recursos repassados, por meio da Ordem Bancária 2015OB800049, datada de 9/4/2015 (peça 4, p. 6) , no âmbito da Transferência Obrigatória - Siafi 683355, autorizada pela Portaria 53/2015, da Secretaria Nacional de Proteção e Defesa Civil (peça 3, p. 69-71) , haja vista que o ex-gestor não logrou demonstrar a boa e regular aplicação dos recursos repassados.
17.	Dessa forma, o débito foi calculado, conforme quadro abaixo (peça 5, p. 135-136) :
	DATA DA OCORRÊNCIA 
	VALOR ORIGINAL (R$) 

	9/4/2015
	169.141,00

18.	Por fim, em observância ao comando contido no item 9.4 do Acórdão 1772/2017-TCU-Plenário, TC Processo 033.356/2013-0, da relatoria do Exmo. Ministro Augusto Sherman Cavalcanti, constatou-se, mediante pesquisa aos sistemas eletrônicos do TCU, a existência do processo, abaixo demonstrado, em trâmite no Tribunal com débitos imputáveis ao responsável:
	Processo (TC) 
	Responsável
	Assunto
	Débito (R$) 

	Processo 011.748/2016-8
	Joaquim Neto Cavalcante Monteiro
	TCE
[omissão no dever de prestar contas do recursos federais transferidos pelo Termo de Compromisso Sedec 149/2012]
	 144.050,54

CONCLUSÃO
19.	Conforme evidenciado nos parágrafos 11 a 18 desta instrução, a omissão no dever de prestar contas dos recursos repassados no âmbito da Transferência Obrigatória - Siafi 683355, autorizada pela Portaria 53/2015, da Secretaria Nacional de Proteção e Defesa Civil (peça 3, p. 69-71) , resultou na impugnação total das despesas realizadas nesse instrumento, porquanto, o ex-gestor violou dever constitucional de comprovar a correta aplicação dos recursos que lhe foram confiados, conforme preconizado no parágrafo único, do art. 70 da Constituição Federal. Em consequência, será promovido o chamamento aos autos do responsável, em sede de citação e de audiência para que apresente sua defesa em relação a essa irregularidade."
Continuo o relatório, com a transcrição das partes essenciais da instrução de mérito da Secex-TCE (peça 14) :
" (...) 
10.	O responsável foi notificado por meio do 2868/2018-TCU/Secex-TCE, de 8/11/2018 (peça 10) , cujo entrega do Ofício no seu endereço se deu em 10/1/2019, conforme AR de peça 11.
11.	Transcorrido o prazo regimental, o responsável permaneceu silente, devendo ser considerado revel, nos termos do art. 12, §3º, da Lei 8.443/1992, dando-se prosseguimento ao processo.
EXAME TÉCNICO
Da validade da notificação
12.	Preliminarmente, cumpre tecer breves considerações sobre a forma como são realizadas as comunicações processuais no TCU. A esse respeito, destacam-se o art. 179, do Regimento Interno do TCU (Resolução 155, de 4/12/2002) e o art. 4º, inciso III, § 1º, da Resolução TCU 170, de 30 de junho de 2004, in verbis:
Art. 179. A citação, a audiência ou a notificação, bem como a comunicação de diligência, farse-ão:
I - mediante ciência da parte, efetivada por servidor designado, por meio eletrônico, fac-símile, telegrama ou qualquer outra forma, desde que fique confirmada inequivocamente a entrega da comunicação ao destinatário;
II - mediante carta registrada, com aviso de recebimento que comprove a entrega no endereço do destinatário;
III - por edital publicado no Diário Oficial da União, quando o seu destinatário não for localizado
 (...) 
Art. 3º As comunicações serão dirigidas ao responsável, ou ao interessado, ou ao dirigente de órgão ou entidade, ou ao representante legal ou ao procurador constituído nos autos, com poderes expressos no mandato para esse fim, por meio de:
I - correio eletrônico, fac-símile ou telegrama;
II - servidor designado;
III - carta registrada, com aviso de recebimento;
IV - edital publicado no Diário Oficial da União, quando o seu destinatário não for localizado, nas hipóteses em que seja necessário o exercício de defesa".
Art. 4º. Consideram-se entregues as comunicações:
I - efetivadas conforme disposto nos incisos I e II do artigo anterior, mediante confirmação da ciência do destinatário;
II - realizadas na forma prevista no inciso III do artigo anterior, com o retorno do aviso de recebimento, entregue comprovadamente no endereço do destinatário;
III - na data de publicação do edital no Diário Oficial da União, quando realizadas na forma prevista no inciso IV do artigo anterior.
§ 1º O endereço do destinatário deverá ser previamente confirmado mediante consulta aos sistemas disponíveis ao Tribunal ou a outros meios de informação, a qual deverá ser juntada ao respectivo processo.
 (...) 
13.	Bem se vê, portanto, que a validade da citação via postal não depende de que o aviso de recebimento seja assinado pelo próprio destinatário da comunicação, o que dispensa, no caso em tela, a entrega do AR em "mãos próprias". A exigência da norma é no sentido de o Tribunal verificar se a correspondência foi entregue no endereço correto, residindo aqui a necessidade de certeza inequívoca. 
14.	Não é outra a orientação da jurisprudência do TCU, conforme se verifica dos julgados a seguir transcritos:
São válidas as comunicações processuais entregues, mediante carta registrada, no endereço correto do responsável, não havendo necessidade de que o recebimento seja feito por ele próprio (Acórdão 3648/2013-TCU-Segunda Câmara, Relator Ministro JOSÉ JORGE) ;
É prescindível a entrega pessoal das comunicações pelo TCU, razão pela qual não há necessidade de que o aviso de recebimento seja assinado pelo próprio destinatário. Entregandose a correspondência no endereço correto do destinatário, presume-se o recebimento da citação. (Acórdão 1019/2008-TCU-Plenário, Relator Ministro BENJAMIN ZYMLER) ;
As comunicações do TCU, inclusive as citações, deverão ser realizadas mediante Aviso de Recebimento - AR, via Empresa Brasileira de Correios e Telégrafos, bastando para sua validade que se demonstre que a correspondência foi entregue no endereço correto. (Acórdão 1526/2007-TCU-Plenário, Relator Ministro AROLDO CEDRAZ) .
15.	A validade do critério de comunicação processual do TCU foi referendada pelo Supremo Tribunal Federal, nos termos do julgamento do MS-AgR 25.816/DF, por meio do qual se afirmou a desnecessidade da ciência pessoal do interessado, entendendo-se suficiente a comprovação da entrega do "AR" no endereço do destinatário:
EMENTA: AGRAVO REGIMENTAL. MANDADO DE SEGURANÇA. DESNECESSIDADE DE INTIMAÇÃO PESSOAL DAS DECISÕES DO TRIBUNAL DE CONTAS DA UNIÃO. ART. 179 DO REGIMENTO INTERNO DO TCU. INTIMAÇÃO DO ATO IMPUGNADO POR CARTA REGISTRADA, INICIADO O PRAZO DO ART. 18 DA LEI nº 1.533/51 DA DATA CONSTANTE DO AVISO DE RECEBIMENTO. DECADÊNCIA RECONHECIDA. AGRAVO IMPROVIDO.
O envio de carta registrada com aviso de recebimento está expressamente enumerado entre os meios de comunicação de que dispõe o Tribunal de Contas da União para proceder às suas intimações.
O inciso II do art. 179 do Regimento Interno do TCU é claro ao exigir apenas a comprovação da entrega no endereço do destinatário, bastando o aviso de recebimento simples.
16.	No caso vertente, a citação do responsável se deu em endereço proveniente de pesquisas de endereços realizadas pelo TCU no cadastro da Receita Federal e a entrega do ofício citatório nesse endereço ficou comprovada.
17.	Nos processos do TCU, a revelia não leva à presunção de que seriam verdadeiras todas as imputações levantadas contra os responsáveis, diferentemente do que ocorre no processo civil, em que a revelia do réu opera a presunção da verdade dos fatos narrados pelo autor. Dessa forma, a avaliação da responsabilidade do agente não pode prescindir da prova existente no processo ou para ele carreada. 
18.	Ao não apresentar sua defesa, o responsável deixou de produzir prova da regular aplicação dos recursos sob sua responsabilidade, em afronta às normas que impõem aos gestores públicos a obrigação legal de, sempre que demandados pelos órgãos de controle, apresentar os documentos que demonstrem a correta utilização das verbas públicas, a exemplo do contido no art. 93 do Decreto-Lei 200/67: 'Quem quer que utilize dinheiros públicos terá de justificar seu bom e regular emprego na conformidade das leis, regulamentos e normas emanadas das autoridades administrativas competentes.' 
19.	Mesmo as alegações de defesa não sendo apresentadas, considerando o princípio da verdade real que rege esta Corte, procurou-se buscar, em manifestações dos responsáveis na fase interna desta Tomada de Contas Especial, se havia algum argumento que pudesse ser aproveitado a seu favor. Todavia, não há qualquer manifestação do responsável na fase interna da TCE.
20.	Vale ressaltar que a pretensão punitiva do TCU, conforme Acórdão 1441/2016-TCU-Plenário, que uniformizou a jurisprudência acerca dessa questão, subordina-se ao prazo geral de prescrição indicado no art. 205 do Código Civil, que é de 10 anos, contado da data de ocorrência da irregularidade sancionada, nos termos do art. 189 do Código Civil, sendo este prazo interrompido pelo ato que ordenar a citação, a audiência ou a oitiva do responsável. No caso em exame, não ocorreu a prescrição, uma vez que omissão da prestação de contas ocorreu em 9/4/2015 e o ato de ordenação da citação ocorreu em 10/1/2019.
21.	Em se tratando de processo em que a parte interessada não se manifestou acerca das irregularidades imputadas, não há elementos para que se possa efetivamente aferir e reconhecer a ocorrência de boa-fé na conduta dos responsáveis, podendo este Tribunal, desde logo, proferir o julgamento de mérito pela irregularidade das contas, conforme nos termos dos §§ 2º e 6º do art. 202 do Regimento Interno do TCU. (Acórdão 2064/2011-TCU-Primeira Câmara (relator: Ubiratan Aguiar) , 6.182/2011-TCU-1a Câmara (relator: Weber de Oliveira) , 4.072/2010-TCU-1a Câmara (Relator: Valmir Campelo) , 1.189/2009-TCU-1a Câmara (Relator: Marcos Bemquerer) , 731/2008-TCU-Plenário (Relator: Aroldo Cedraz) .
22.	Dessa forma, o responsável deve ser considerado revel, nos termos do art. 12, §3º, da Lei 8.443/1992, devendo as contas serem julgadas irregulares, condenando-o ao débito apurado e aplicando-lhe as multas previstas no art. 57 e 58 da Lei 8.443/1992.
CONCLUSÃO
23.	Diante do relatado nos tópicos precedentes, deve ser considerado revel o responsável, Sr. Joaquim Neto Cavalcante Monteiro (CPF XXX.913.942-XX) , ex-prefeito municipal de Eirunepé/AM, na gestão 2013-2016, para todos os efeitos, dando-se prosseguimento ao processo, com fulcro no art. 12, § 3º, da Lei n. 8.443/92, devendo as suas contas serem julgadas irregulares, condenando-o ao pagamento do débito apurado e aplicando-lhe as multas previstas no art. 57 e 58 da Lei 8.443/1992.
PROPOSTA DE ENCAMINHAMENTO
24.	Diante do exposto, submetem-se os autos à consideração superior, propondo:
a) considerar revel o responsável, Sr. Joaquim Neto Cavalcante Monteiro (CPF XXX.913.942-XX) , ex-prefeito municipal de Eirunepé/AM, na gestão 2013-2016, para todos os efeitos, dando-se prosseguimento ao processo, com fulcro no art. 12, § 3º, da Lei n. 8.443/92;
b) julgar irregulares, nos termos dos arts. 1º, inciso I, 16, inciso III, alíneas 'a' e 'b', § 2º, da Lei 8.443/92 c/c os arts. 19 e 23, inciso III, da mesma Lei, e com arts. 1º, inciso I, 209, incisos I e II, 210 e 214, inciso III, do Regimento Interno/TCU, as contas do responsável, Sr. Joaquim Neto Cavalcante Monteiro (CPF XXX.913.942-XX) , ex-prefeito municipal de Eirunepé/AM, na gestão 2013-2016, condenando-o ao pagamento da importância a seguir especificada, atualizada monetariamente e acrescida dos juros de mora, calculada a partir da data discriminada até a data do efetiva quitação do débito, fixando-lhe o prazo de quinze dias, para que comprove, perante o Tribunal, o recolhimento da referida quantia aos cofres do Tesouro Nacional, nos termos do art. 23, inciso III, alínea 'a', da citada lei;
Débito:
	DATA DA OCORRÊNCIA 
	VALOR ORIGINAL (R$) 

	9/4/2015
	169.141,00

c) aplicar ao responsável, Sr. Joaquim Neto Cavalcante Monteiro (CPF XXX.913.942-XX) , ex-prefeito municipal de Eirunepé/AM, na gestão 2013-2016, a multa prevista no art. 57 da Lei 8.443/92 c/c o art. 267 do RI/TCU, fixando-lhe o prazo de quinze dias, a contar da notificação, para que comprove, perante o Tribunal (art. 214, III, a, do Regimento Interno do TCU) , o recolhimento da dívida aos cofres do Tesouro Nacional, atualizada monetariamente desde a data do acórdão que vier a ser proferido por este Tribunal até a do efetivo recolhimento, se paga após o vencimento, na forma da legislação em vigor;
d) aplicar ao responsável, Sr. Joaquim Neto Cavalcante Monteiro (CPF XXX.913.942-XX) , ex-prefeito municipal de Eirunepé/AM, na gestão 2013-2016, a multa prevista no art. 58 da Lei 8.443/92 c/c o art. 267 do RI/TCU, fixando-lhe o prazo de quinze dias, a contar da notificação, para que comprove, perante o Tribunal (art. 214, III, a, do Regimento Interno do TCU) , o recolhimento da dívida aos cofres do Tesouro Nacional, atualizada monetariamente desde a data do acórdão que vier a ser proferido por este Tribunal até a do efetivo recolhimento, se pagas após o vencimento, na forma da legislação em vigor;
e) autorizar, desde logo, a cobrança judicial das dívidas, caso não atendidas as notificações, na forma do disposto no art. 28, inciso II, da Lei 8.443/1992;
f) autorizar também, desde logo, se requerido, com fundamento no art. 28, inciso I, da Lei 8.443, de 1992 c/c o art. 217, §§ 1º e 2º do Regimento Interno, o parcelamento das dívidas em até 36 parcelas, incidindo sobre cada parcela, corrigida monetariamente, os correspondentes acréscimos legais fixando- lhe o prazo de quinze dias, a contar do recebimento da notificação, para comprovar perante o Tribunal o recolhimento da primeira parcela, e de trinta dias, a contar da parcela anterior, para comprovar os recolhimentos das demais parcelas, devendo incidir sobre cada valor mensal, atualizado monetariamente, os juros de mora devidos, no caso do débito, na forma prevista na legislação em vigor, alertando os responsáveis de que a falta de comprovação do recolhimento de qualquer parcela importará o vencimento antecipado do saldo devedor, nos termos do § 2º do art. 217 do Regimento Interno deste Tribunal;
g) enviar cópia do Acórdão que vier a ser proferido ao Ministério do Desenvolvimento Regional e ao responsável, para ciência, informando que a presente deliberação, acompanhada do Relatório e do Voto que a fundamenta, está disponível para a consulta no endereço www.tcu.gov.br/acordaos, além de esclarecer que, caso requerido, o TCU poderá fornecer sem custos as correspondentes cópias, de forma impressa."
O Ministério Público junto ao TCU, representado pelo subprocurador-geral Paulo Soares Bugarin, no parecer à peça 17, manifestou concordância com as propostas da unidade instrutiva no sentido de julgar irregulares as contas do responsável, condená-lo ao recolhimento do débito e aplicar-lhe a multa do art. 57 da Lei 8.443/1992, propondo, no entanto, se abster de aplicar a multa fundada no art. 58 dessa mesma lei, visto que a conduta impugnada, omissão no dever de prestar contas, já compõe o suporte fático da condenação em débito e da respectiva sanção pecuniária proporcional ao dano.
É o relatório.

não há.

Subprocurador-Geral Paulo Soares Bugarin.

TOMADA DE CONTAS ESPECIAL. TRANSFERÊNCIA OBRIGATÓRIA. AÇÕES DE DEFESA CIVIL. CENAD/SEDEC/MDR. OMISSÃO NO DEVER DE PRESTAR CONTAS. NOTIFICAÇÃO. CITAÇÃO. AUDIÊNCIA. REVELIA. CONTAS IRREGULARES. DÉBITO MULTA ART. 57 LEI 8.443/1992. COMUNICAÇÕES.

TOMADA DE CONTAS ESPECIAL (TCE)

Secretaria de Controle Externo de Tomada de Contas Especial (Secex-TCE).

Examino a tomada de contas especial instaurada pela Secretaria Nacional de Proteção e Defesa Civil do atual Ministério do Desenvolvimento Regional (Sedec/MDR) , em que foi responsabilizado o Sr. Joaquim Neto Cavalcante Monteiro, ex-prefeito de Eirunupé/AM (gestão 2013-2016) , em razão da omissão no dever de prestar contas da aplicação dos recursos federais repassados por meio da transferência obrigatória Siafi 683355, autorizada pela portaria Sedec 53/2015, cujo objeto constituiu ações de socorro, assistência às vítimas e restabelecimento de serviços essenciais no referido município.
O instrumento de repasse foi firmado no valor de R$ 169.141,00, a título de transferência obrigatória, com vigência de execução no período de 2/4/2015 a 28/9/2015. Os recursos federais foram liberados em 9/4/2015 (peça 4) e o prazo para prestação de contas venceu em 28/10/2015 (peça 3) .
Por meio do ofício 1087/2015/Cenad/Sedec/MI, de 28/4/2015, o órgão concedente encaminhou orientações para a execução e formas para prestação de contas nos termos estabelecidos pelos arts. 13 e 14 do Decreto 7.257/2010, bem como informações sobre a destinação dos recursos, conforme quadro metas/ações aprovadas em razão de demandas do munícipio (peça 4, p. 12-13) :
	Item
	Especificação
	Qtde.
	Período Execução
 (dias) 
	Valor
Unit. (R$) 
	Valor Total
 (R$) 

	1
	Combustível (gasolina) 
	2.745
	30
	4,95
	13.587,75

	2
	Combustível (diesel) 
	4.455
	30
	3,95
	17.597,25

	3
	Kit limpeza
	300
	30
	35,00
	10.500,00

	4
	Recarga de gás de cozinha
	300
	30
	58,00
	17.400,00

	5
	Tábuas de assoalho
	240
	90
	144,00
	34.560,00

	6
	Tábuas de parede 3m
	500
	90
	88,00
	44.000,00

	7
	Ripão
	100
	90
	60,00
	6.000,00

	8
	Prego 3 x 9
	240
	90
	8,20
	1.968,00

	9
	Prego 2 x 11
	160
	90
	8,30
	1.328,00

	10
	Telha Brasilit
	600
	90
	14,50
	8.700,00

	11
	Pernamancas
	800-
	90
	90,00
	72.000,00

	Total
	169.141,00

Tendo em vista o não atendimento das notificações do concedente, tampouco o envio da prestação de contas reclamada, a Cenad/Sedec/MI solicitou o bloqueio da conta corrente e a instauração do processo de tomada de contas especial contra o prefeito responsável (peças 4, p 16, 21, 25 e 37) .
5.	O relatório do tomador de contas especial registrou a seguinte conclusão (peça 4, p. 56-60) :
"A análise efetuada nos autos, por esta Setorial Contábil, observando que os fatos apurados pela Coordenação-Geral de Convênios e pela Secretaria Nacional de Proteção e Defesa Civil, áreas técnicas desta pasta, indicaram a ocorrência de prejuízo ao Erário em decorrência da não prestação de contas do objeto, o que motivou a instauração do processo de Tomada de Contas Especial, conforme previsto no Decreto nº 7.257 de 04/08/2010, Decreto nº 7.505 de 27/06/2011, Lei nº 12.340 de 01/12/2010 e Lei nº 12.983 de 02/06/2014.
 (...) 
A CGCONV e a SEDEC, após a apuração dos fatos, imputaram responsabilidade ao Senhor Joaquim Neto Cavalcante Monteiro, Ex-prefeito Municipal de Eirunepé-AM, uma vez que ele foi o responsável pela execução dos recursos utilizados no objeto pactuado e incumbido do dever de adotar todas as medidas necessárias à correta aplicação dos recursos para que os objetivos fossem efetivamente alcançados."
6.	A Controladoria-Geral da União e o ministro supervisor emitiram os respectivos parecer, concordando com as conclusões do relatório do tomador de contas especial, e pronunciamento (peça 5, p. 147-149 e 163) .
7.	Neste Tribunal, foi expedida ao endereço do responsável, com aviso de recebimento, citação/audiência em razão dos seguintes fatos (peça 10) :
Citação
"Irregularidade: Não comprovação da boa e regular aplicação dos recursos repassados no âmbito da transferência obrigatória - Siafi 683355, autorizada pela Portaria 53/2015, da Secretaria Nacional de Proteção e Defesa Civil, cujo objeto consistiu nas ações de socorro, assistência às vítimas e restabelecimento de serviços essenciais, conforme Parecer 195/2015 CENAD/SEDEC/MI."
Audiência
"Não cumprimento do prazo originalmente estipulado para prestação de contas e omissão no dever de prestar contas dos recursos repassados." 
8.	Devidamente cientificado, o Sr. Joaquim Neto Cavalcante Monteiro não apresentou alegações de defesa ou razões de justificativas acerca dos fatos a ele imputados. Assim, a Secretaria de Controle Externo de Tomada de Contas Especial (Secex-TCE) propôs considerá-lo revel, julgar irregulares suas contas, condenando-o ao pagamento do débito apurado, bem como a aplicação das multas previstas nos arts. 57 e 58 da Lei 8.443/1992. 
9.	O representante do MP/TCU, subprocurador-geral, Paulo Soares Bugarin, no parecer à peça 17, manifestou concordância com as propostas de mérito da unidade instrutiva, discordando apenas quanto à aplicação de multa fundada no art. 58 da Lei 8.443/1992, por considerar que a conduta impugnada, omissão no dever de prestar contas, já compõe o suporte fático da condenação em débito e da respectiva sanção pecuniária proporcional ao dano (peça 17) .
II
10.	Ao longo desde processo, o responsável teve oportunidade de apresentar, mesmo que intempestivamente, a prestação de contas reclamada ou defesa perante os fatos ensejadores da TCE, mas, todavia, manteve-se, silente desde a origem deste processo. Também não vieram aos autos elementos que comprovem a execução do plano de trabalho estipulado na transferência, presumindo-se dano ao erário pelo valor total dos recursos federais transferidos.
11.	A jurisprudência desta Corte é firme no tocante à responsabilidade pessoal daquele que administra recursos federais pela comprovação da boa e regular aplicação desses valores na consecução de objetivos ajustados, nos termos dos arts. 70, parágrafo único, e 37, caput, da Constituição Federal e do art. 93 do Decreto-Lei 200/1967.
12. 	Assim, inexistindo elementos que comprovem a boa e regular aplicação dos recursos federais transferidos (Siafi 683355) , impõe-se o julgamento irregular destas contas especiais e a atribuição da integralidade do débito ao Sr. Joaquim Neto Cavalcante Monteiro, bem como aplicação da multa prevista no art. 57 da Lei 8.443/1992, consoante proposto pela unidade instrutiva, com a ressalva do MP/TCU.
	Ante o exposto, manifesto-me pela aprovação do acórdão que ora submeto à apreciação deste Colegiado.
TCU, Sala das Sessões Ministro Luciano Brandão Alves de Souza, em 2 de junho de 2020.
Weder de Oliveira 
Relator